ACORDAO-COMPLETO-2398974

ACÓRDÃO 6550/2021 ATA 12/2021 - PRIMEIRA CÂMARA

VISTOS, relatados e discutidos estes autos de monitoramento do Acórdão 7207/2014-TCU-Primeira Câmara;
	ACORDAM os Ministros do Tribunal de Contas da União, reunidos em sessão da Primeira Câmara, diante das razões expostas pelo Relator, em:
	9.1. nos termos da Questão de Ordem aprovada pelo Plenário do TCU em 8/6/2011, encaminhar ao Departamento de Assuntos Extrajudiciais da Advocacia-Geral da União, bem como à Consultoria Jurídica do TCU, as informações relativas à ação 0000759-21.2015.5.14.0003, que tramitou perante a 3ª Vara do Trabalho de Porto Velho, ao Departamento de Assuntos Extrajudiciais da Advocacia-Geral da União e à Consultoria Jurídica deste Tribunal, para que adotem as providências judiciais cabíveis, inclusive quanto ao possível vício de competência;
	9.2. encaminhar cópia desta deliberação ao juízo da 3ª Vara do Trabalho de Porto Velho e ao Conselho Nacional de Justiça, para ciência;
	9.3. dar ciência desta deliberação à Fundação Universidade Federal de Mato Grosso.

Monitoramento em aposentadoria.

Primeira Câmara

3. Interessados/Responsáveis:
3.1. Interessado: Jose Elton da Silva (XXX.845.142-XX).

13.1. Ministros presentes: Walton Alencar Rodrigues (Presidente), Benjamin Zymler, Bruno Dantas (Relator), Vital do Rêgo e Jorge Oliveira.
13.2. Ministro que não participou da votação: Jorge Oliveira.
13.3. Ministros-Substitutos presentes: Augusto Sherman Cavalcanti e Weder de Oliveira.

BRUNO DANTAS

Cuidam os autos de aposentadoria emitida pela Fundação Universidade Federal de Mato Grosso. Nesta etapa processual, a Secretaria de Fiscalização de Integridade de Atos e Pagamentos de Pessoal e de Benefícios Sociais (Sefip) realiza o monitoramento das determinações contidas no Acórdão 7207/2014-TCU-Primeira Câmara, nos termos do acervo instrutivo que compõe a peça 23 dos autos, que contou com o concordância do Ministério Público junto ao TCU (peça 25) :
"INTRODUÇÃO
1.	Trata-se de monitoramento do Acórdão 7207/2014-TCU-Primeira Câmara, proferido na Sessão de 18/11/2014, de relatoria do e. Ministro Bruno Dantas (peça 5) , que considerou ilegal o ato de concessão de aposentadoria do interessado acima elencado, em razão de ocorrência de erro por parte do gestor de pessoal na execução de decisão judicial concessiva de reajuste relativo a perdas decorrentes de planos econômicos (26,05%) , por não observar a forma de cálculo estabelecida pelo subitem 9.2.1.2 do Acórdão 2161/2005-TCU-Plenário, de relatoria do e. Ministro Walton Alencar.
2.	Tal monitoramento foi iniciado em 1º/12/2017 (peças 16/17) , ocasião em que foi detectado o cumprimento parcial da decisão deste Tribunal mediante o envio de novo ato de aposentadoria livre das irregularidades apontadas; contudo, foi detectado que, inicialmente, a parcela irregular de 26,05% foi excluída do contracheque do inativo em jan/2015 (peça 14, p. 3) , mas retornou a ser paga em out/2015 (peça 14, p. 4/8) .
3.	Nesse contexto, foi realizada diligência (peça 18) para que a unidade jurisdicionada explicasse os motivos para o restabelecimento de tal pagamento ao interessado.
4.	A Fundação Universidade Federal de Mato Grosso apresentou resposta (peças 20/21) informando que o restabelecimento do pagamento da rubrica de plano econômico ao inativo, Jose Elton da Silva (CPF XXX.845.142-XX) , foi em decorrência de decisão da 3ª Vara do Trabalho de Porto Velho - RO nos autos n. 0000759-21.2015.5.14.0003, que determinou a reincorporação da vantagem de plano econômico suprimida dos proventos do interessado, conforme decisão judicial de 1º/9/2015, acomodada na peça 21, p. 41/42. 
5.	Porém, é cediço que as decisões deste TCU e do próprio Supremo Tribunal Federal são uníssonas em afirmar que os reajustes salariais decorrentes de decisões judiciais de planos econômicos são devidos apenas até a data base de cada categoria. Esse entendimento é corroborado inclusive pela Súmula 322 do Tribunal Superior do Trabalho que disciplina: "os reajustes salariais decorrentes dos chamados "gatilhos" e URPs, previstos legalmente como antecipação, são devidos tão-somente até a data-base de cada categoria"
6.	Quanto aos fundamentos para o restabelecimento do pagamento da rubrica de plano econômico ao inativo, os documentos apresentados informam que decorreram da decisão da 3ª Vara do Trabalho de Porto Velho - RO nos autos n. 0000759-21.2015.5.14.0003. Ocorre que a justiça especializada do trabalho é manifestamente incompetente para atuar na defesa dos direitos do interessado, na medida em que não se desconhece que a ação a ser manejada pelo interessado para desconstituir a decisão deste Tribunal incumbiria à Justiça Federal, caso desafiasse a decisão da Fundação Universidade Federal de Mato Grosso (ação ordinária) ; ou ao Supremo Tribunal Federal, caso quisesse desafiar diretamente o Acórdão 7207/2014-TCU-Primeira Câmara.
7.	Com isso e considerando as informações prestadas pela aludida Fundação Universidade Federal de Mato Grosso nas peças 20/21, a providência neste processo é a anulação do ato judicial praticado por juízo manifestamente incompetente, de modo a permitir a implementação do Acórdão 7207/2014-TCU-Primeira Câmara, ora monitorado. 
8.	Aliás, o parecer "FORÇA EXECUTÓRIA Nº 297/2015" da Procuradoria da União no Estado de Rondônia (peça 21, p. 20) tem esse mesmo entendimento ao afirmar:
 (...) 
3. Em que pese a existência de medidas judiciais a serem adotadas pela Procuradoria da União no caso concreto, é certo que a r. decisão proferida é exequível até que sobrevenha decisão ulterior suspendendo seus efeitos.  
9.	Com isso, a fim de desconstituir a situação ora delineada no sentido da manifesta incompetência absoluta do juízo trabalhista no manejo da matéria, faz-se necessário o envio das informações ao Departamento de Assuntos Extrajudiciais da Advocacia-Geral da União e à Consultoria Jurídica deste Tribunal, para que adotem as providências judiciais cabíveis para sanar esse imbróglio causado pela justiça trabalhista, na medida em que há necessidade de anulação do ato judicial praticado pela autoridade judicial incompetente, de modo a permitir a implementação do Acórdão 7207/2014-TCU-Primeira Câmara, ora monitorado.	
CONCLUSÃO
10.	 Com base nas informações constantes destes autos e a fim de desconstituir a situação ora delineada no sentido da manifesta incompetência absoluta do juízo trabalhista no manejo da matéria, faz-se necessário o envio das informações ao Departamento de Assuntos Extrajudiciais da Advocacia-Geral da União e à Consultoria Jurídica deste Tribunal, para que adotem as providências judiciais cabíveis para sanar esse imbróglio causado pela justiça trabalhista, na medida em que há necessidade de anulação do ato judicial praticado pela autoridade judicial incompetente, de modo a permitir a implementação do Acórdão 7207/2014-TCU-Primeira Câmara.
PROPOSTA DE ENCAMINHAMENTO
11. Ante o exposto, submetem-se os autos à consideração superior propondo:
a) determinação à Sefip para que, nos termos da Questão de Ordem n. 4, aprovada pelo Plenário do TCU em 8/6/2011, encaminhe ao Departamento de Assuntos Extrajudiciais da Advocacia-Geral da União e à Consultoria Jurídica deste Tribunal as informações necessárias para desconstituir a situação ora delineada no sentido da manifesta incompetência absoluta da 3ª Vara do Trabalho de Porto Velho - RO no manejo da matéria nos autos do processo n. 0000759-21.2015.5.14.0003, para que adotem as providências judiciais cabíveis para sanar esse imbróglio causado pela justiça trabalhista, na medida em que há necessidade de anulação do ato judicial praticado pela autoridade judicial incompetente, de modo a permitir a implementação do Acórdão 7207/2014-TCU-Primeira Câmara.
b) encaminhamento de expediente à Fundação Universidade Federal de Mato Grosso dando ciência da providência do item "a" acima; e
c) arquivamento dos autos, nos termos do art. 169, V, do Regimento Interno do TCU."
	É o relatório.

não há

Procurador Júlio Marcelo de Oliveira.

aposentadoria. monitoramento. inclusão de parcela judicial DESTACADa relativa a ANTECIPAÇão SALARIAl DECORRENTE DE PLANO ECONÔMICO. não absorção dessa parcela por reestruturações remuneratórias posteriores. inobservância da disciplina fixada pelo supremo tribunal federal nos autos do Recurso extraordinário 596.663/RJ-STF. ordem judicial que impede o cumprimento de determinação do tcu. ciência à AGU e Conjur. 1. A sentença que reconhece ao trabalhador ou ao servidor o direito a determinado percentual de acréscimo remuneratório deixa de ter eficácia a partir da superveniente incorporação definitiva do referido percentual aos seus ganhos. 2. A sentença faz coisa julgada nos limites da situação fática posta na petição inicial, não representando afronta à coisa julgada a decisão posterior deste Tribunal que afaste pagamentos oriundos de sentenças judiciais cujo suporte fático de aplicação já se tenha exaurido.

APOSENTADORIA (APOS)

Secretaria de Fiscalização de Integridade de Atos e Pagamentos de Pessoal e de Benefícios Sociais (Sefip).

Cuidam os autos de aposentadoria instituída no âmbito da Fundação Universidade Federal de Mato Grosso em favor de Jose Elton da Silva. Referida concessão foi considerada ilegal nos termos do Acórdão 7207/2014-TCU-Primeira Câmara, em razão do pagamento de parcela judicial relativa a plano econômico que já deveria ter sido absorvida por alterações ocorridas na estrutura remuneratória do interessado.
2.	Ao monitorar o acórdão em questão, a unidade instrutora identificou que permaneciam os pagamentos da rubrica de plano econômico, em desobediência à sobredita deliberação, o que conduziu à realização de diligência junto àquela Fundação para que apresentasse esclarecimentos.
3.	Em reposta, a unidade jurisdicionada informou que o pagamento da vantagem fora restaurado em decorrência de decisão da 3ª Vara do Trabalho de Porto Velho - RO nos autos da ação 0000759-21.2015.5.14.0003, de 1º/9/2015, que determinou a reincorporação da vantagem aos proventos do interessado, nos seguintes termos:
"Quanto ao pedido de antecipação de tutela para que a reclamada restabeleça o pagamento do percentual 26.06% (Plano Bresser) nos vencimentos dos servidores substituídos neste processo, elencados na relação de ID 81d3638, considerando que se trata de direito reconhecido em decisão judicial transitada em julgado, proferida nos autos do processo nº 0093400-65.1991.5.14.0003. assim também por se tratar de verba de natureza alimentícia paga há vários anos, bem como diante da existência de prova inequívoca nos autos, consoante fichas financeiras e a referida relação de substituídos, evidenciando que há supressões. DEFIRO-O, nos termos do art. 273, I, do CPC, eis que preenchidos os requisitos ensejadores de tal medida, em face da existência de prova inequívoca da verossimilhança das alegações. por fundarem-se na coisa julgada e o fundado receio de dano irreparável ou de difícil reparação, considerando que tal percentual de reajuste, pelo tempo, já fora incorporado à renda e ao patrimônio econômico-financeiro dos reclamantes substituídos."
4.	No mérito, a secretaria especializada compreende que o juízo a expedir o sobredito Mandado não seria o competente para decidir sobre a matéria, que deveria ter sido submetida à Justiça Federal ou ao Supremo Tribunal Federal, razão pela qual propõe o encaminhamento das informações ao Departamento de Assuntos Extrajudiciais da Advocacia-Geral da União e à Consultoria Jurídica deste Tribunal, para que adotem as providências judiciais cabíveis de modo a permitir a implementação do Acórdão ora monitorado.
5.	Sobre as parcelas de planos econômicos, para além de toda a fundamentação já delineada no Acórdão ora monitorado, convém destacar que a decisão judicial referida foi expedida sem observância da decisão exarada pelo Supremo Tribunal Federal nos autos do Recurso Extraordinário 596.663, ocasião em que, em sede de repercussão geral, assentou-se a tese de que a sentença que reconhece ao trabalhador ou ao servidor o direito a determinado percentual de acréscimo remuneratório deixa de ter eficácia a partir da superveniente incorporação definitiva do referido percentual aos seus ganhos. A título ilustrativo, transcrevo a ementa do referido julgado:
"CONSTITUCIONAL. PROCESSUAL CIVIL. SENTENÇA AFIRMANDO DIREITO À DIFERENÇA DE PERCENTUAL REMUNERATÓRIO, INCLUSIVE PARA O FUTURO. RELAÇÃO JURÍDICA DE TRATO CONTINUADO. EFICÁCIA TEMPORAL. CLÁUSULA REBUS SIC STANTIBUS. SUPERVENIENTE INCORPORAÇÃO DEFINITIVA NOS VENCIMENTOS POR FORÇA DE DISSÍDIO COLETIVO. EXAURIMENTO DA EFICÁCIA DA SENTENÇA. 1. A força vinculativa das sentenças sobre relações jurídicas de trato continuado atua rebus sic stantibus: sua eficácia permanece enquanto se mantiverem inalterados os pressupostos fáticos e jurídicos adotados para o juízo de certeza estabelecido pelo provimento sentencial. A superveniente alteração de qualquer desses pressupostos (a) determina a imediata cessação da eficácia executiva do julgado, independentemente de ação rescisória ou, salvo em estritas hipóteses previstas em lei, de ação revisional, razão pela qual (b) a matéria pode ser alegada como matéria de defesa em impugnação ou em embargos do executado. 2. Afirma-se, nessa linha de entendimento, que a sentença que reconhece ao trabalhador ou servidor o direito a determinado percentual de acréscimo remuneratório deixa de ter eficácia a partir da superveniente incorporação definitiva do referido percentual nos seus ganhos. 3. Recurso extraordinário improvido." (destaquei) 
6.	Por aí se vê que a cessação dos pagamentos de acréscimos remuneratórios dessa natureza, independentemente de ação rescisória, não representa ofensa à sentença judicial, mas efetiva obediência aos limites da coisa julgada, porquanto a força do aresto não pode impedir que fatos novos produzam as consequências que lhes são próprias, não se admitindo que a coisa julgada material signifique imunidade à alteração dos pressupostos fáticos e jurídicos que regem a questão.
7.	É que a coisa julgada, como situação jurídica (res) regulada pela sentença como norma singular e concreta (iudicata) , alcança apenas o estado de coisas sobre o qual incide a sentença, não se estendendo a inovações supervenientes, como a que decorre de lei ulterior que altere a organização ou a estrutura de cargos e carreiras, cujo regime jurídico não é imutável e perpétuo, nem gera direito adquirido à sua eterna permanência ou subsistência.
8.	E foi exatamente essa a esteira seguida pela entidade de origem ao proceder à absorção do percentual incidente sobre a remuneração do interessado por determinação do TCU, medida que foi repelida pela Justiça do Trabalho em meados de 2015 ao considerar que a parcela estava garantida por decisão judicial proferida nos autos do processo 0093400-65.1991.5.14.0003.
9.	Nesse cenário, não há como exigir do ente jurisdicionado que exclua a parcela dos proventos do interessado, porquanto há ordem judicial que expressamente impõe o reestabelecimento da vantagem, sob pena de multa.
10.	Em tempo, devo registrar, para além do possível vício de competência da Justiça do Trabalho, que provoca alguma estranheza o fato de, passadas quase três décadas da sentença oriunda do processo 0093400-65.1991.5.14.0003, que originalmente concedeu o percentual ao interessado, a 3ª Vara do Trabalho de Porto Velho manter posicionamento absolutamente divorciado da clara manifestação da mais alta Corte do País no sentido de que "a sentença que reconhece ao trabalhador ou servidor o direito a determinado percentual de acréscimo remuneratório deixa de ter eficácia a partir da superveniente incorporação definitiva do referido percentual nos seus ganhos".
11.	Feitas essas ponderações, acompanho a proposta da secretaria especializada no sentido de, nos termos da Questão de Ordem aprovada pelo Plenário do TCU em 8/6/2011, encaminhar as informações relativas à ação 0000759-21.2015.5.14.0003 ao Departamento de Assuntos Extrajudiciais da Advocacia-Geral da União e à Consultoria Jurídica deste Tribunal, para que adotem as providências judiciais cabíveis, inclusive quanto ao possível vício de competência, sem prejuízo de encaminhar cópia da deliberação à 3ª Vara do Trabalho de Porto Velho e ao Conselho Nacional de Justiça, para ciência.
	Ante o exposto, voto por que o Tribunal adote a deliberação que ora submeto à apreciação deste Colegiado.
	
TCU, Sala das Sessões Ministro Luciano Brandão Alves de Souza, em 20 de abril de 2021.
Ministro BRUNO DANTAS
Relator